【裁判字號】    94,簡上,904
【裁判日期】    950516
【裁判案由】    詐欺
【裁判全文】
臺灣高雄地方法院刑事判決             94年度簡上字第904號
上  訴  人  臺灣高雄地方法院檢察署檢察官
被      告  戊○○
指定辯護人  本院公設辯護人己○○
上列上訴人因被告詐欺案件，不服本院高雄簡易庭94年度簡字第
5053號中國民國94年9 月6 日第一審判決（聲請簡易判決處刑案
號：94年度偵字第16357 號），提起上訴及移送併辦審理（臺灣
高雄地方法院檢察署94年度偵字第22788 號、95年度偵字第4513
號；臺灣花蓮地方法院檢察署94年度偵字第2556號），嗣被告於
本院審理期日中就被訴事實為有罪之陳述，經聽取當事人之意見
後，合議庭乃裁定改行簡式審判程序判決如下：
    主  文
原判決撤銷。
戊○○連續幫助意圖為自己不法之所有，以詐術使人將本人之物
交付，處有期徒刑肆月，如易科罰金，以參佰元折算壹日。
    事  實
一、戊○○預見提供金融帳戶存簿、提款卡予陌生人士使用，有
    可能為詐騙成員所利用，以遂行欺騙不知情社會大眾之目的
    ，竟仍不違背其本意，基於幫助之不確定概括犯意，連續於
    (一)民國94年1 月17日前之某日18時許，在高雄市○○區○○
    路臺灣高等法院高雄分院前，以新臺幣（下同）2,000 元之
    代價（臺灣高雄地方法院檢察署檢察官95年度偵字第4513號
    併案意旨書誤載為3,000 元），將其於87年11月3 日，在彰
    化商業銀行股份有限公司（下稱彰化商銀）博愛分行所開設
    帳號00000000000000號之存簿、提款卡及密碼，出賣予某真
    實姓名、年籍不詳之成年男子。嗣某詐騙成員取得上開存簿
    、金融卡及密碼後，即在雅虎國際資訊股份有限公司（下稱
    雅虎奇摩公司）所管理之「YAHOO!奇摩」網站（網址為http
    ：//tw.yahoo.com）上，以向雅虎奇摩公司申請註冊使用之
    帳號「kids0312」、「ctcin815」及及電子郵件信箱「kids
    03 12 @yahoo.com.tw 」、「ctcin815@yahoo.com.tw 」，
    連續在雅虎奇摩拍賣網站（網址為http://tw.bid.yahoo.co
    m） ，佯以公開競標方式拍賣商品，並謊稱得標後須先付款
    再交貨，致買家乙○○、丁○○、甲○○等人分別陷於錯誤
    ，先後上網競標而得標，並依詐騙集團成員回覆之電子郵件
    指示，各於如附表所示時間，將如附表所示之商品價款及運
    費匯入戊○○前開彰化商銀博愛分行帳戶。嗣上開買家久候
    仍未收到標得之商品，經撥打詐騙集團成員於拍賣網頁所留
    之行動電話查詢，發現電話關機無法聯絡，始知受騙，報警
    循線查獲。(二)復於94年4 月13日前之某日，在高雄市旗津區
    旗津渡船場旁，以3,000 元之代價，將其於84年11月1 日，
    在第一商業銀行股份有限公司（下稱第一商銀）十全分行所
    開設帳號00000000000000號帳戶之存摺、金融卡及密碼，出
    賣予某真實姓名、年籍均不詳之成年男子。嗣某詐騙成員取
    得上開存簿、金融卡及密碼後，即於同年4 月13日21時許，
    以電話向丙○○佯稱：其父親信用卡被盜刷5 萬餘元等語，
    要求丙○○撥打00-00000000 號、00-00000000 號等電話查
    證。之後，詐騙成員以信用卡遭盜刷無誤為由，指示丙○○
    至銀行變更密碼，而丙○○不疑有詐，乃於同日21時26分許
    ，在屏東縣竹田鄉西勢郵局自動提款機，將31,501元匯存入
    戊○○上開帳戶，待發現存款減少後始知受騙，並報警查獲
    。
二、案經高雄市政府警察局三民第一分局報告臺灣高雄地方法院
    檢察署檢察官聲請簡易判決處刑暨移送併案審理。
    理  由
一、本件被告戊○○所犯為死刑、無期徒刑、最輕本刑為3年以
    上有期徒刑以外之罪，被告就被訴事實為有罪之陳述，經合
    議庭告知簡式審判程序之旨，並聽取當事人之意見後，合議
    庭裁定進行簡式審判程序。又因改行簡式審判程序之故，依
    刑事訴訟法第159 條第2 項規定，本件並無傳聞法則之適用
    ，合先敘明。
二、上開犯罪事實，業據被告戊○○於本院審理中坦白承認（詳
    本院卷第95頁倒數第7 行以下）。並經被害人乙○○、丁○○、甲○○、丙○○於警詢中陳述明確（詳本案警卷第4 頁
    至第5 頁；併案A2警卷第4 頁至第8 頁；併案B1偵查卷第7
    頁至第8 頁）。復有彰化商銀博愛分行、第一商銀十全分行
    函附之開戶資料及存戶交易明細表；ATM 交易明細表、奇摩
    電子信箱郵件內容列印單在卷可稽（詳本案警卷第8 頁、第
    13頁至第15頁；併案A2警卷第12頁至第23頁、第26頁；併案
    C2警卷第8 頁至第17頁；併案B2偵查卷第9 頁至第12頁）。
    此外，另參以：
  (一)所謂幫助行為乃指對於被幫助者之犯罪行為，予以物質或
    精神上之支持，而使其得以或易於實現構成要件，或使其行
    為造成更大之損害。準此，幫助犯之幫助行為應係指實施構
    成要件以外之行為，若係實施構成要件之行為，則非幫助行
    為，而係共同正犯行為。被害人乙○○、丁○○、甲○○
    、丙○○，雖確實匯款至被告彰化商銀博愛分行、第一商銀
    十全分行之帳戶內。惟因本件詐騙犯罪成員均未到案，致無
    從傳訊以釐清彼此分工情形；且亦無證據證明該匯入之款項
    ，均歸被告及詐騙成員所有。是上開情形，充其量僅能證明
    被告單純提供帳戶，供詐騙成員使用，並無證據證明被告與
    該成員共同犯罪。又就客觀構成要件之層面，詐欺行為之成
    立，係施以詐術，使人陷於錯誤而交付財物，而本件詐欺構
    成要件行為之實施，係透過電話、網路行騙，再指示匯款，
    復以被告提供之金融卡提款，就證據而言，實施者均為前開
    犯罪集團成員，被告僅單純提供帳戶，並未參與詐騙行為之
    實施，已如前述。故依首開說明，被告應僅提供帳戶，幫助
    詐騙成員實施詐騙行為甚明。
  (二)就一般經驗法則而言，金融存款帳戶存簿、金融卡及密碼之
    使用，具有相當之專屬性、私密性，不論關係是否親密，為
    防止他人探知內容或非法使用，無不妥當保存，雖將帳戶、
    金融卡及密碼交予他人使用，亦甚普遍，但交付之對象、交
    付之原因，或係與己親近、且值信賴之人，或有特定用途，
    在諸多考量下，方為交付。況因借用帳戶非法牟利之犯罪新
    聞日多，民眾耳濡目染下，對帳戶交付使用轉趨謹慎，要求
    甚高，被告並非毫無社會經驗，對此自難諉為不知。是當陌
    生人收取帳戶時，依被告智識、能力，豈不懷疑有可能為犯
    罪集團員所利用，而從事非法詐財行為。準此，某2 位真實
    姓名年籍均不詳之成年男子收購帳戶後，可能交由詐騙成員
    從事詐財之事實，雖非被告所努力追求，亦非被告確定必然
    發生，但被告於懷疑下，預見提供金融帳戶存簿、提款卡及
    密碼予陌生人士使用，有可能為詐騙成員所利用，以遂欺騙
    不知情之社會大眾之目的，仍交付帳戶供他人使用，聽任其
    自然發展，不無幫助之間接故意。
  (三)綜上直接、間接證據，本件事證明確，被告連續幫助詐欺取
    財之犯罪事實，堪以認定。
三、按刑法上之幫助犯，係指以幫助之意思，對於正犯資以助力
    ，而未參與實施犯罪之行為者而言（最高法院49年台上字第
    77號判例意旨參照）。又連續幫助與幫助連續為不同之犯罪
    態樣，如基於概括犯意，多次幫助他人犯罪，為連續幫助，
    該幫助者有多次犯罪行為；如以一幫助行為，幫助他人連續
    犯罪，則為幫助連續，就幫助犯而言，僅有一次犯罪行為。
    本件被告分別出賣彰化商銀博愛分行、第一商銀十全分行等
    帳戶，供詐騙成員使用，核其所為，係犯刑法第30條第1 項
    、第339 條第1 項之幫助詐欺取財罪。又被告前後多次幫助
    詐欺取財犯行，時間緊接，方法相似，所犯又屬構成要件相
    同之罪名，顯係基於概括犯意反覆為之，應依連續犯之規定
    ，論以一罪，並依法加重其刑。被告實施詐欺構成要件以外
    之行為，係幫助犯，應依刑法第30條第2 項之規定，按正犯
    之刑減輕之，爰先加而後減。
四、原審予以論罪科刑，固非無見，惟原審不及就犯罪事實(一)部
    分之犯行一併審酌，自有未合。檢察官上訴意旨，指摘原判
    決不當，為有理由，應由本院將原判決撤銷改判。爰審酌被
    告為貪圖利益，竟多次提供帳戶存簿、金融卡及密碼等物供
    詐騙成員使用，致如犯罪事實欄所示之被害人受騙而匯款，
    影響被害人權益甚鉅，行為自有可議之處。惟念其並未曾受
    有期徒刑以上之刑之宣告，有臺灣高等法院被告前案紀錄表
    可考；並參以被告犯後坦認犯行，且僅係詐欺取財之幫助犯
    ，不法及罪責內涵較低，及被告僅獲取利益5,000 元，大部
    分所得均由詐騙成員取得等一切情狀，酌情量處如主文所示
    之刑，並諭知易科罰金折算標準。
五、被告固提出中國民國身心障礙手冊，資以證明其患有精神病
    。惟刑法上之心神喪失與精神耗弱，應依行為時精神障礙程
    度之強弱而定，如行為時之精神，對於外界事務全然缺乏知
    覺理會及判斷作用，而無自由決定意思之能力者，為心神喪
    失，如此項能力並非完全喪失，僅較普通人之平均程度顯然
    減退者，則為精神耗弱。爰審酌被告於警詢中均能明確陳述
    出賣帳戶之原因，於何時、何地出賣帳戶，出賣帳戶所得金
    錢；而上開交易，均係被告見報後，主動與購買帳戶之人接
    觸，並收金錢，基於被告係出於自由意志，主動與人交易，
    並未受他人意思左右，亦無受騙情事，是依前開說明，尚難
    認被告出賣帳戶時，有心神喪失或精神耗弱之情事，附此敘
    明。
六、移送併案審理部分【臺灣高雄地方法院檢察署94年度偵字第
    22788 號、95年度偵字第4513 號 ；臺灣花蓮地方法院檢察
    署94年度偵字第2556號。即被告出賣彰化商銀博愛分行帳戶
    ，不含出賣合作金庫三民分行帳戶】，因與聲請簡易判決論
    罪科刑部分，具有連續犯之裁判上一罪關係，為聲請簡易判
    決處刑效力所及，本院自應併予審究。
七、又併案意旨（臺灣高雄地方法院檢察署94年度偵字第22788
    號）略以：被告於94年3 月18日13時許，在高雄市○○區○○路，將所開立之合作金庫三民分行帳戶，以每10日為1 期
    ，每1 期租金2,000 元之代價，出租予不詳之詐騙集團份子
    等情。因認被告另涉犯刑法第339 條第1 項、第30條第1 項
    之幫助詐欺取財罪嫌。查被告雖於審理中坦承：以2,000 元
    代價，將合作金庫三民分行帳戶，出售予詐騙集團成員等語
    。惟刑法上之幫助犯，係以正犯已經犯罪為構成要件，故幫
    助犯無獨立性，如無他人犯罪行為之存在，幫助犯即無由成
    立（最高法院60年度台上字第2159號判例意旨參照）。本院
    審酌依檢察官提出之證據資料，並無證據顯示有其他被害人
    因遭詐騙成員施用詐術，而匯款至上開合作金庫三民分行帳
    戶內；亦無被害人指陳曾遭人詐騙情事。基於幫助犯之從屬
    性原則，在無證據顯示正犯犯罪下，自難僅憑被告出賣合作
    金庫三民分行帳戶，即認被告有幫助詐欺取財犯行。從而，
    上開事實既與本件論罪科刑部分，並無裁判上一罪關係，自
    應退由檢察官另行偵處，併此敘明。
據上論斷，應依刑事訴訟法第455 條之1 第1 項、第3 項、第36
9 條第1 項前段、第364 條、第273 條之1 第1 項、第299 條第
1 項前段，刑法第56條、第339 條第1 項、第30條第2 項、第41
條第1 項前段，罰金罰鍰提高標準條例第1 條前段、第2 條，判
決如主文。
中    華    民    國    95    年    5     月    16    日
                刑事第一庭    審判長法  官  陳明富
                                    法  官  陳宛榆
                                    法  官  方百正
以上正本證明與原本無異。
不得上訴。
中    華    民    國    95    年    5     月    16    日
                                    書記官  郭素蓉
附錄論罪科刑法條：
刑法第30條
幫助他人犯罪者，為從犯。雖他人不知幫助之情者，亦同。
從犯之處罰，得按正犯之刑減輕之。
刑法第339條
意圖為自己或第三人不法之所有，以詐術使人將本人或第三人之
物交付者，處5 年以下有期徒刑、拘役或科或併科1 千元以下罰
金。
以前項方法得財產上不法之利益或使第三人得之者，亦同。
前二項之未遂犯罰之。
附表
┌──┬─────┬─────────┬────────┐
│編號│案      號│犯   罪   經   過 │   備     註    │
├──┼─────┼─────────┼────────┤
│1   │臺灣高雄地│在雅虎奇摩拍賣網站│                │
│    │方法院檢察│上利用kids0312帳號│                │
│    │署94年度偵│，虛偽刊登拍賣Moto│                │
│    │字第22788 │rola牌E680手機之不│                │
│    │號        │實訊息，致被害人余│                │
│    │          │雍正陷於錯誤，於94│                │
│    │          │年1 月18日20時50分│                │
│    │          │許上網後，以10,000│                │
│    │          │元得標，並於94年1 │                │
│    │          │月18日21時57分許，│                │
│    │          │匯出價款、運費計10│                │
│    │          │,100 元 至戊○○彰│                │
│    │          │化商銀博愛分行帳戶│                │
│    │          │內。              │                │
├──┼─────┼─────────┼────────┤
│2   │臺灣高雄地│在雅虎奇摩拍賣網站│                │
│    │方法院檢察│上利用kids0312 帳 │                │
│    │署94年度偵│號，虛偽刊登拍賣電│                │
│    │字第22788 │視遊樂器（PS2-5000│                │
│    │號、臺灣花│7）之不實訊息，致 │                │
│    │蓮地方法院│被害人丁○○陷於錯│                │
│    │檢察署94年│誤，於94年1 月18日│                │
│    │度偵字第25│20時44分許上網後，│                │
│    │56號      │以5,500 元得標，並│                │
│    │          │於94年1 月19日上午│                │
│    │          │9 時17分許，匯出價│                │
│    │          │款、運費計5,600 元│                │
│    │          │至戊○○彰化商銀博│                │
│    │          │愛分行帳戶內。    │                │
├──┼─────┼─────────┼────────┤
│3   │臺灣高雄地│在雅虎奇摩拍賣網站│                │
│    │方法院檢察│上利用「ctcin815」│                │
│    │署95年度偵│帳號，虛偽刊登拍賣│                │
│    │字第4513號│NDS 主機之不實訊息│                │
│    │          │，致被害人甲○○陷│                │
│    │          │於錯誤，於94年1 月│                │
│    │          │17日15時27分許上網│                │
│    │          │後，以3,500 元得標│                │
│    │          │，並於94年1 月19日│                │
│    │          │18時40分許，匯出價│                │
│    │          │款、運費計3,600 元│                │
│    │          │至戊○○彰化商銀博│                │
│    │          │愛分行帳戶內。    │                │
└──┴─────┴─────────┴────────┘


司法院資訊處製作；財團法人民間司法改革基金會備份。
